臺灣宜蘭地方法院民事判決
111年度重訴字第40號
原      告  曾承嗣  
訴訟代理人  林詠御律師
被      告  林政宏  

訴訟代理人  林正欣律師
上列當事人間請求確認抵押權擔保之債權不存在等事件，本院於
民國111年9月8日言詞辯論終結，判決如下：
    主  文
確認被告於原告所有如附表所示之土地上，如附表所示之普通抵
押權所擔保之債權不存在。
被告應將前項抵押權之設定登記塗銷。
訴訟費用新臺幣捌萬壹仟零玖拾壹元由被告負擔。
    事實及理由
一、原告主張：原告於民國111年3月24日向訴外人賴佳延買受如
    附表所示之土地（下稱系爭土地），並取得系爭土地之所有
    權。賴佳延稱系爭土地上抵押權設定登記之權利人為其友人
    莊智凱，前因賴佳延欲向莊智凱請求出資，共同投資，先由
    賴佳延提供系爭土地供擔保，設定如附表所示之普通抵押權
    （下稱系爭抵押權）予莊智凱，然而事後莊智凱並未實際有
    任何出資、交付款項，亦不願將系爭抵押權塗銷。賴佳延並
    未與莊智凱有產生任何之債權債務關係，莊智凱明知上情，
    竟於111年3月7日移轉系爭抵押權予被告。賴佳延嗣亦將系
    爭土地出售予原告。為此，原告基於所有權人之地位請求確
    認系爭抵押權所擔保之債權不存在，暨依民法第767條之規
    定請求塗銷系爭抵押權設定登記。並聲明如主文第一、二項
    所示。
二、被告則以：賴佳延與莊智凱前因買受系爭土地，由莊智凱出
    資新臺幣（下同）960萬元予賴佳延，二人因而成立消費借
    貸關係（下稱系爭債權），嗣因莊智凱積欠被告債務無法清
    償，始將系爭抵押權讓與被告等語，並聲明：原告之訴駁回
    。
三、查，系爭土地為原告所有，前經原告之前手賴佳延設定系爭
    抵押權予莊智凱，再由莊智凱將系爭抵押權移轉予被告等事
    實，為兩造所不爭執，且有土地所有權狀、土地登記第一類
    謄本可參（見本院卷第25至53、71至93頁），自堪信為真實
    。
四、本件爭點：系爭抵押權所擔保之系爭債權是否存在？
㈠、按設定抵押權，以債權之成立為前提，若其債權不成立或無
    效時，因抵押權之有從屬性，其抵押權應不生效力；無既存
    之債權，而將來亦確定不再發生債權，依抵押權之從屬性，
    應許抵押人請求抵押權人塗銷抵押權設定登記（最高法院70
    年度台上字第1488號、92年度台上字第2140號民事判決意旨
    參照）。又確認法律關係不存在之訴，如被告主張其法律關
    係存在時，應由被告負舉證責任（最高法院42年台上字第17
    0號判決意旨參照）。依舉證責任分配原則，應由主張法律
    關係存在之人即被告，負舉證之責。而負舉證責任之當事人
    ，須證明至使法院就該待證事實獲得確實之心證，始盡其證
    明之責任，苟應負舉證責任之當事人，不能舉證，以證實其
    主張之事實為真實，即應受不利之認定。
㈡、次按抵押權之成立，以有擔保之債權存在為前提。債權若不
    存在，抵押權亦不成立，縱有抵押權登記，依抵押權之從屬
    性，應許抵押人請求抵押權人塗銷該抵押權設定登記。又因
    債權人無債權可資讓與，第三人亦無從依土地法第四十三條
    規定因信賴抵押權登記而主張受讓債權以取得該形式上存在
    之抵押權（最高法院94年度台上字第1655號民事判決參照）
    。
㈢、被告抗辯主張系爭抵押權係為擔保系爭債權而設定，為原告
    所否認，自應由被告就系爭債權之存在負舉證責任。查：
　⒈被告提出協議書（見本院卷第145至146頁）、存款憑條（見
    本院卷第147頁），主張賴佳延向莊智凱借款960萬元，惟查
    ，該協議書為官清南與賴佳延所書立，其內容為官清南 於
    本院強制執行之拍賣期日，由官清南以債權人身分承受系爭
    宜蘭縣○○市○○○段000○000地號土地等情，而該存款憑條則係
    由莊智凱存款960萬元至官信隆之帳戶。依上開內容觀之，
    分別為官清南與賴佳延之協議、莊智凱與官信隆之資金流動
    ，被告未能證明上開二事與其所主張之莊智凱、賴佳延消費
    借貸契約有何關係，其主張上開960萬元即為莊智凱貸與賴
    佳延之款項，難信為真。
　⒉證人莊智凱證稱：賴佳延在108至109年間，前後向伊借了960
    萬元，因為賴佳延找伊購買在宜蘭市的好幾筆土地，賴佳延
    要伊先拿360萬元出來，伊於108、109年向親友（後稱向住
    宜蘭市之「阿宏」，嗣稱「陳建宏」）借款後，以現金交付
    賴佳延，沒有簽立收據。伊又於108年左右，向被告借款後
    ，在彰化銀行將600萬元匯款予賴佳延指定之官信隆。伊先
    匯款予官信隆後，再與賴佳延辦理抵押權設定。（經提示上
    開存款憑條，詢問何以其所述與存款憑條所載不同）伊本來
    拿現金給賴佳延，賴佳延說如果怕的話，用匯款就會有證明
    ，由賴佳延拿300萬元，伊再加上660萬元，一同將合計960
    萬元匯入賴佳延指定之帳戶等語（見本院卷第134至139頁）
    。查莊智凱為被告之前手，其所言關於是否與賴佳延有消費
    借貸關係，攸關自身利害，其證言之證明力尚屬薄弱，應有
    其他證據參佐，始足採信。又莊智凱先證稱賴佳延向伊借款
    960萬元，其中360萬元以現金交付，600萬元以匯款（上開
    二金額後改稱300萬元、660萬元）存入賴佳延所指定帳戶，
    然經提示其所述匯款金額與被告所提出之存款憑條所載不符
    後，始改稱事後由賴佳延拿300萬元與伊加上660萬元一同匯
    款960萬元等語，證言前後不一，且與常情不合。再參以，
    莊智凱證稱伊係先匯款予官信隆後，才與賴佳延辦理抵押權
    設定登記等語，然查，莊智凱與賴佳延間就系爭抵押權之設
    定登記為108年12月4日，有系爭土地之異動索引可查（見本
    院卷第83頁），而960萬元存入官信隆帳戶則為108年12月13
    日（見本院卷第147頁），與莊智凱上開陳述不符。復且，
    系爭抵押權設定所擔保債權金額為1,500萬元，與莊智凱所
    稱之借貸金額960萬元有甚大差距，顯有不合。綜上，堪認
    莊智凱上開證述，顯係臨訟杜撰，難以採信。
　⒊證人賴佳延證稱：伊與莊智凱並無債權債務關係，辦理系爭
    抵押權之設定，目的是兩造合作一起投資系爭土地，莊智凱
    本應拿錢出來，但系爭抵押權設定後，莊智凱並未交付金錢
    ，也不願意辦理塗銷等語（見本院卷第114至115頁）。查證
    人賴佳延為原告之前手，其所言有關是否與莊智凱有消費借
    貸關係，亦與自身利害相關，固難遽信，然賴佳延既否認與
    莊智凱有消費借貸關係，仍應由主張該法律關係存在之被告
    負舉證責任，已如前述，被告未能提出反對證據，其主張自
    難憑信。
　⒋據上，被告未能證明系爭債權存在，依抵押權之從屬性，莊
    智凱為賴佳延所設定之系爭抵押權亦不能成立。又因莊智凱
    既無債權可資讓與被告，被告無從主張受讓債權，基於抵押
    權之從屬性，即不能取得形式上存在之系爭抵押權，且依前
    開說明，不適用土地法之信賴登記原則。故莊智凱雖將系爭
    抵押權讓與被告，然該讓與之客體既實質上不存在，被告無
    從保有系爭抵押權設定登記。至被告主張其與莊智凱間有消
    費借貸關係，與系爭債權是否存在無關，附此敘明。
五、綜上所述，原告請求確認系爭債權不存在，並依民法第767
    條第1項中段之規定，請求被告塗銷系爭抵押權設定登記，
    為有理由，應予准許。
六、本件事證已臻明確，被告主張原告以顯不相當之價格取得系
    爭土地，再請求被告塗銷抵押權，有涉及刑事使公務員登載
    不實之犯罪及有權利濫用之情事，應由原告提出其與賴佳延
    買賣系爭土地之契約與資金流向證明乙節，本院認原告既為
    系爭土地所有權人，其如何向賴佳延取得系爭土地及其取得
    土地之對價，為原告與前手賴佳延間之債之關係，與其基於
    所有權人地位所提起之本件訴訟不生影響，亦無權利濫用情
    事。另兩造其餘攻擊、防禦方法及所提證據，經核均與判決
    結果不生影響，爰不一一論列，併此敘明。
七、訴訟費用負擔之依據：民事訴訟法第78條。本件訴訟費用依
    後附計算書確定如主文第二項所示。
中　　華　　民　　國　　111 　年　　9 　　月　　22　　日
                  民事庭  法　官  謝佩玲
計    算    書
項        目          金      額（新臺幣）      備    註
第一審裁判費              81,091元
合        計              81,091元　
　　　　　　　　
附表
不動產標示：宜蘭縣宜蘭市進士一段898、899、899-1、899-2、899-3地號  所有權人：曾承嗣 抵押權設定權利人 （原因）：林政宏（讓與） 抵押權設定義務人：賴佳延 登記字號：宜蘭地政事務所111年3月7日宜登字第33040號 擔保債權總金額 （擔保債權種類及範圍）：新臺幣1,500萬元（擔保債務人對抵押權人於108年11月1日所立借款契約發生之債務） 設定權利範圍 （應有部分）：1分之1 
正本係照原本作成
如對本判決上訴，須於判決送達後20日內向本院提出上訴狀。
如委任律師提起上訴者，應一併繳納上訴審裁判費。
中　　華　　民　　國　　111 　年　　9 　　月　　22　　日
                          書記官　黃家麟